【裁判字號】    97,訴,519
【裁判日期】    970918
【裁判案由】    毒品危害防制條例
【裁判全文】
臺灣桃園地方法院刑事判決               97年度訴字第519號
                                       97年度訴字第746號
公  訴  人  台灣桃園地方法院檢察署檢察官
被      告  甲○○
                   （羈押在桃園看守所龍潭女所）
選任辯護人  吳保仁律師
被      告  蔡學凱
                    號3樓
選任辯護人  何啟熏律師
上列被告因違反毒品危害防制條例案件，經檢察官提起公訴（97
年度偵字第8642號）及追加起訴（97年度偵緝字第775 號），本
院判決如下︰
    主  文
甲○○共同販賣第一級毒品，累犯，處有期徒刑拾伍年貳月；扣
案如附表一所示之物，沒收；共同販賣第一級毒品所得新台幣壹
仟元，與共犯蔡學凱連帶沒收之，如全部或一部不能沒收時，以
其財產抵償之。又共同販賣第一級毒品，累犯，處有期徒刑拾伍
年貳月；扣案如附表一所示之物，沒收；共同販賣第一級毒品所
得新台幣壹仟元，與共犯蔡學凱連帶沒收之，如全部或一部不能
沒收時，以其財產抵償之。應執行有期徒刑貳拾年，扣案如附表
一所示之物，沒收；共同販賣第一級毒品所得新台幣貳仟元，與
共犯蔡學凱連帶沒收之，如全部或一部不能沒收時，以其財產抵
償之。其餘被訴部分無罪。
蔡學凱共同販賣第一級毒品，累犯，處有期徒刑拾伍年貳月；扣
案如附表一所示之物，沒收；共同販賣第一級毒品所得新台幣壹
仟元，與共犯甲○○連帶沒收之，如全部或一部不能沒收時，以
其財產抵償之。又販賣第一級毒品，累犯，處有期徒刑拾伍年貳
月；扣案如附表一所示之物，沒收；販賣第一級毒品所得新台幣
壹仟元，沒收之，如全部或一部不能沒收時，以其財產抵償之。
又共同販賣第一級毒品，累犯，處有期徒刑拾伍年貳月；扣案如
附表一所示之物，沒收；共同販賣第一級毒品所得新台幣壹仟元
，與共犯甲○○連帶沒收之，如全部或一部不能沒收時，以其財
產抵償之。應執行有期徒刑貳拾捌年，扣案如附表一所示之物，
沒收；共同販賣第一級毒品所得新台幣貳仟元，與共犯甲○○連
帶沒收之，如全部或一部不能沒收時，以其財產抵償之；販賣第
一級毒品所得新台幣壹仟元，沒收之，如全部或一部不能沒收時
，以其財產抵償之。
    事  實
一、甲○○前曾於民國94年間因詐欺案件，經台灣高雄地方法院
    以95年度簡字第764 號判決判處有期徒刑5 月，經提起上訴
    ，經台灣高雄地方法院以95年度簡上字第413 號判決駁回上
    訴確定；同年間又因偽造文書案件，經台灣高等法院以94年
    度上訴字第4105號判決判處有期徒刑6 月確定；同年間再因
    詐欺案件經台灣高雄地方法院以94年度簡字第6824號判決判
    處有期徒刑6 月確定；上開2 罪（即分別因詐欺經判處之有
    期徒刑6 月及偽造文書經判處之有期徒刑6 月）經台灣高等
    法院以96年度聲減字第1275號裁定分別減為有期徒刑3 月、
    3 月，並定有期徒刑5 月確定，與上開因詐欺案件經判處之
    有期徒刑5 月接續執行，於95年11月8 日入監執行，於96年
    8 月30日縮刑期滿執行完畢（構成累犯）。蔡學凱前曾於93
    年間因違反毒品危害防制條例案件，經本院以93年度訴字第
    1812號判決就施用第一級毒品部分判處有期徒刑10月、就施
    用第二級毒品部分判處有期徒刑4 月，應執行有期徒刑1 年
    確定；於94年間因竊盜案件，經本院以94年度易字第309 號
    判決判處有期徒刑1 年確定；上開各罪經本院以95年度聲字
    第2225號裁定定應執行有期徒刑2 年確定，於94年7 月25日
    入監執行，於96年4 月4 日縮刑期滿執行完畢（構成累犯）
    。
二、蔡學凱、甲○○明知海洛因係毒品危害防制條例所明定列管
    之第一級毒品，不得非法持有、販賣：
（一）蔡學凱、甲○○竟意圖營利，並基於販賣第一級毒品海洛
      因以資牟利之犯意聯絡，並以蔡學凱所有如附表一所示之
      物作為販賣海洛因之工具，於97年3 月12日下午1 時28分
      許，乙○○使用號碼0000000000號行動電話撥打蔡學凱如
      附表一所示之行動電話，向蔡學凱表示欲購買新台幣（下
      同）1,000 元海洛因，經蔡學凱應允後，並約定至桃園縣
      龜山鄉○○路280 巷15之4 號蔡學凱住處樓下交易，嗣乙
      ○○抵達該處後，乃於97年3 月12日下午1 時44分許使用
      號碼0000000000號行動電話撥打蔡學凱如附表一所示之行
      動電話與蔡學凱聯繫，蔡學凱即委託甲○○至該處將
      1,000 元海洛因交付與乙○○，乙○○並將1,000 元交付
      與甲○○。
（二）蔡學凱竟復意圖營利，並基於販賣第一級毒品海洛因以資
      牟利之犯意，並以其所有如附表一所示之物作為販賣海洛
      因之工具，於97年3 月14日中午12時至下午1 時許間，乙
      ○○以公共電話撥打蔡學凱如附表一所示之行動電話，向
      蔡學凱表示欲購買1,000 元海洛因，經蔡學凱應允後，並
      約定至桃園縣龜山鄉○○路280 巷15之4 號蔡學凱住處樓
      下交易，嗣乙○○抵達該處後，乃於97年3 月14日下午1
      時55分許使用號碼0000000000號行動電話撥打蔡學凱如附
      表一所示之行動電話與蔡學凱聯繫，蔡學凱即至該處將1,
      000 元海洛因交付與乙○○，乙○○並將1,000 元交付與
      蔡學凱。
（三）蔡學凱、甲○○竟再意圖營利，並基於販賣第一級毒品海
      洛因以資牟利之犯意聯絡，並以蔡學凱所有如附表一所示
      之物作為販賣海洛因之工具，於97年3 月17日上午11時49
      分許，乙○○使用號碼0000000000號行動電話撥打蔡學凱
      如附表一所示之行動電話，向蔡學凱表示欲購買海洛因，
      經蔡學凱表示稍晚再聯繫，乙○○乃於97年3 月17日下午
      4 時許再使用號碼0000000000號行動電話撥打蔡學凱如附
      表一所示之行動電話表示欲購買1,000 元海洛因，經蔡學
      凱應允後，並約定至桃園縣龜山鄉○○路280 巷15之4 號
      蔡學凱住處樓下交易，嗣乙○○抵達該處後，乃於97年3
      月17日下午4 時50分許使用號碼0000000000號行動電話撥
      打蔡學凱如附表一所示之行動電話與蔡學凱聯繫，蔡學凱
      即委託甲○○於97年3 月17日下午4 時59分許至該處將1,
      000 元海洛因交付與乙○○，乙○○並將1, 000元交付與
      甲○○。
三、嗣為警於97年4 月2 日下午1 時50分許，持台灣桃園地方法
    院檢察署檢察官拘票於新竹縣竹北市○道○ 號○路竹北交流
    道下查獲甲○○，同日下午3 時許復持本院核發之搜索票至
    桃園縣龜山鄉○○路280 巷15之4 號3 樓搜索，並扣得蔡學
    凱所有供上開販賣海洛因所用之如附表一所示之物及與本案
    無關如附表二所示之物。
四、案經桃園縣政府警察局移送台灣桃園地方法院檢察署檢察官
    偵查起訴及追加起訴。
    理  由
甲、證據能力部分：
一、證人乙○○於警詢時之陳述部分：按被告以外之人於審判外
    之言詞或書面陳述，除法律有規定者外，不得作為證據，刑
    事訴訟法第159 條第1 項定有明文。查證人乙○○於警詢時
    所為之陳述，經核不符合刑事訴訟法第159 條之2 、第159
    條之3 、第159 條之5 等規定，應無證據能力。
二、證人乙○○、證人即被告甲○○於檢察官訊問時之以證人身
    分所為之證述部分：按被告以外之人於偵查中向檢察官所為
    之陳述，除顯有不可信之情況者外，得為證據，刑事訴訟法
    第159 條之1 第2 項定有明文。查證人乙○○、證人即被告
    甲○○於檢察官訊問時以證人身分所為之證述（查證人即被
    告甲○○於檢察官訊問時以證人身分所為之證述，對被告蔡
    學凱而言，本質上亦屬證人身分），查無顯不可信之情況，
    依前開規定，得為證據，且經具結以擔保其證詞之真實性及
    憑信性，另本院審理時亦傳喚證人乙○○到庭使被告2 人及
    其辯護人有行使反對詰問權之機會，復傳喚證人即被告甲○
    ○到庭使被告蔡學凱及其辯護人有行使反對詰問權之機會是
    上開證人於檢察官訊問時所為之證述，自均具有證據能力。
乙、認定事實之理由及依據：
一、訊據被告甲○○固坦承於97年3 月12日、97年3 月17日各交
    付1,000 元海洛因與證人乙○○，並各收取1,000 元之事實
    ，惟矢口否認有何販賣海洛因犯行，辯稱：伊只是替乙○○
    調的云云，辯護人為被告甲○○辯稱：被告甲○○應僅構成
    幫助犯罪，且販賣毒品應為集合犯云云；訊據被告蔡學凱矢
    口否認有販賣海洛因犯行，辯稱：伊沒有出售海洛因給乙○
    ○云云，辯護人為被告蔡學凱辯稱：證人乙○○係為施用毒
    品者，為減輕本身刑責而不實指認蔡學凱，而甲○○於偵查
    中所述亦不實在云云。經查：
（一）證人乙○○於本院審理時證稱：伊是使用號碼0000000000
      號行動電話，伊是撥打號碼0000000000的電話購買海洛因
      ，伊分別於97年3 月12、14、17日各買1 張的海洛因，也
      就是1,000 元的海洛因，交付地點都是蔡學凱、甲○○2
      人住處即桃園縣龜山鄉○○路280 巷15之4 號的樓下；伊
      於97年3 月12日下午1 時28分及同日下午1 時44分撥打電
      話至蔡學凱的門號，當天伊本來是要找蔡學凱去工作，去
      做消防配管，但是沒有去，於是就向蔡學凱買1,000 元的
      海洛因，第1 通電話是伊打電話給蔡學凱說要買1,000 元
      的海洛因，第2 通是伊到了蔡學凱家樓下再打電話給蔡學
      凱，是甲○○拿1 包海洛因下來的，伊1,000 元也是在蔡
      學凱家樓下交給甲○○的；97年3 月14日伊分別以公共電
      話及行動電話撥打給蔡學凱，當天伊忘記帶電話所以才先
      打公共電話向蔡學凱表示要買1,000 元的海洛因，伊又回
      去拿行動電話，到蔡學凱家樓下再以手機打電話給蔡學凱
      ，請蔡學凱將毒品拿下來，這次是蔡學凱拿海洛因下來，
      伊錢交給蔡學凱，公共電話大約是撥打行動電話前約1 小
      時；伊於97年3 月17日上午11時49分打電話問蔡學凱有沒
      有海洛因，蔡學凱叫伊晚一點，同日下午大約是4 時許伊
      打電話給蔡學凱，再問蔡學凱有沒有，然後再到蔡學凱家
      住處樓下再打電話給蔡學凱，這次是甲○○拿毒品下來，
      伊交1,000 元給甲○○，然後甲○○再拿1 包海洛因給伊
      等語（見本院97年度訴字第519 號卷第87、88、89頁）。
      依證人乙○○上開所證，證人乙○○係97年3 月12日下午
      1 時28分許，撥打被告蔡學凱之行動電話，向被告蔡學凱
      購買1, 000元海洛因，並於97年3 月12日下午1 時44分許
      抵達約定地點時，再撥打被告蔡學凱之行動電話，即由被
      告甲○○至該處將1,000 元海洛因交付與證人乙○○，證
      人乙○○並將1, 000元交付與證人甲○○；證人乙○○又
      於97年3 月14日以公共電話撥打被告蔡學凱之行動電話，
      向被告蔡學凱購買1,000 元海洛因，嗣證人乙○○抵達約
      定地點後，再於97年3 月14日下午1 時55分許撥打被告蔡
      學凱之行動電話，被告蔡學凱即至該處將1,000 元海洛因
      交付與證人乙○○，證人乙○○並將1,000 元交付與被告
      蔡學凱；證人乙○○又於97年3 月17日下午4 時許撥打被
      告蔡學凱之行動電話購買1,000 元海洛因，嗣證人乙○○
      抵達該處後，再於97年3 月17日下午4 時50分許撥打蔡學
      凱之行動電話，被告甲○○至該處將1,000 元海洛因交付
      與證人乙○○，證人乙○○並將1, 000元交付與被告甲○
      ○。經核卷附號碼0000000000號行動電話之申辦人資料及
      通聯紀錄，號碼0000000000號行動電話之申辦人係被告蔡
      學凱，而證人乙○○所使用之號碼0000000000號行動電話
      確於97年3 月12日下午1 時28分許、97年3 月12日日下午
      1 時44分許、97年3 月14日下午1 時55分許、97年3 月17
      日下午4 時18分許、97年3 月17日下午4 時48分許、97年
      3 月17日下午4 時50分許與上開號碼0000000000號行動電
      話號碼有通話情形，是證人乙○○上開所證，核與卷附號
      碼0000000000號行動電話之通聯紀錄相符。再綜觀證人乙
      ○○上開證述內容，不惟就其如何與被告蔡學凱電話聯繫
      情形均具體陳述，且就細節部分（如：97年3 月12日原係
      欲找被告蔡學凱去做消防配管工作；97年3 月14日因忘了
      攜帶行動電話而先以公共電話與被告蔡學凱聯繫，再回去
      拿取行動電話後復與被告蔡學凱通話；97年3 月17日上午
      11時49分打電話問被告蔡學凱有沒有海洛因，經被告蔡學
      凱叫伊晚一點再聯絡後，其再於97年3 月17日下午4 時許
      與被告蔡學凱聯絡，期間因其姪子把玩其行動電話，所以
      才與被告蔡學凱所使用行動電話有密集通話之情形等節）
      亦能詳細交代。另參諸被告甲○○均坦承於97年3 月12日
      、97年3 月17日各交付1,000 元海洛因與證人乙○○，並
      各收取1,000 元之事實。綜上各情，堪認證人乙○○上開
      所證，應確係事實，而可採信。
（二）證人即被告甲○○於97年4 月25日檢察官訊問時證稱：97
      年3 月17日當天是乙○○打電話給蔡學凱說要買海洛因，
      蔡學凱才叫伊下去拿海洛因給乙○○，海洛因是蔡學凱拿
      給伊，叫伊拿下去給乙○○的，錢是蔡學凱叫伊收的，收
      到乙○○買毒品的錢後，伊交給蔡學凱等語（見台灣桃園
      地方法院檢察署97年度偵字第8642號偵查卷第124 頁）。
      查證人即被告甲○○與被告蔡學凱原係同居關係，且證人
      即被告甲○○亦稱其2 人於97年3 月7 日結婚，但未辦理
      結婚登記，顯見2 人關係密切，則證人即被告甲○○自無
      誣陷被告蔡學凱之理，所述情節復與證人乙○○於本院審
      理時上開證述相符，是證人即被告甲○○上開證述自可採
      信。
（三）至被告甲○○及其辯護人雖以前詞置辯，惟查：
    1.證人乙○○於本院審理時即已明確證稱係在電話中向被告
      蔡學凱表示購買海洛因，已如前述，則證人乙○○並未在
      電話中與被告甲○○交談，被告甲○○空言辯稱係幫證人
      乙○○調貨云云，顯非事實。況，被告甲○○於警詢及檢
      察官訊問時從未辯稱此節，甚且坦承有販賣毒品之情，則
      其於本院審理時方辯稱調貨云云，顯非可採。
    2.按「以幫助他人犯罪之意思，其參與之犯罪行為，為犯罪
      構成要件以外之行為者，始為從犯；如以幫助他人犯罪之
      意思而參與犯罪構成要件之行為者，應以共同正犯論。而
      販賣第一級毒品海洛因，除買方支付價金外，賣方移轉交
      付海洛因與買方，為其主要構成要件（最高法院94年度台
      上字第5310號判決意旨參照）。本件被告甲○○分別97年
      3 月12日下午、97年3 月17日下午受被告蔡學凱所託，自
      被告蔡學凱處取得海洛因1 包交付證人乙○○，收受證人
      乙○○交付之價金1,000 元，再轉交被告蔡學凱，其所為
      係共同正犯中之參與販賣毒品之構成要件行為，並非僅該
      當幫助犯，是辯護人為被告甲○○辯稱：被告甲○○係幫
      助販毒云云，自非可採。
    3.按刑法於94年2 月2 日修正公布，刪除第56條所定連續犯
      之規定，自95年7 月1 日施行。而基於概括犯意連續多次
      販賣毒品之行為，於刑法修正刪除連續犯規定之前，均依
      連續犯論以一罪。此次刑法第56條修正理由之說明謂：「
      對繼續犯同一罪名之罪者，均適用連續犯之規定論處，不
      無鼓勵犯罪之嫌，亦使國家刑罰權之行使發生不合理之現
      象。」「基於連續犯原為數罪之本質及刑罰公平原則之考
      量，爰刪除有關連續犯之規定」等語，即係將本應各自獨
      立評價之數罪，回歸本來就應賦予複數法律效果之原貌。
      而所謂集合犯是指立法者所制定之犯罪構成要件中，本就
      預定有數個同種類之行為將反覆實行之犯罪而言，將各自
      實現犯罪構成要件之多數行為，解釋為集合犯，而論以一
      罪。是以對於集合犯，必須從嚴解釋，以符合立法者之意
      向。觀諸毒品危害防制條例所定之販賣毒品罪之構成要件
      文義，實無從認定立法者本即預定該犯罪之本質，必有數
      個同種類行為而反覆實行之集合犯行，故販賣毒品罪，難
      認係集合犯。因此，就刑法修正施行後多次販賣毒品之犯
      行，採一罪一罰，始符合立法本旨（最高法院97年台上字
      第180 、192 、550 號判決意旨參照）。是販賣毒品罪，
      難認係集合犯，故辯護人為被告甲○○辯稱：販賣毒品罪
      係集合犯云云，顯非的論。
    4.綜上，被告甲○○及其辯護人上開所辯，顯非可採。
（四）至被告蔡學凱及其辯護人雖以前詞置辯，惟查：
    1.查證人乙○○於本院審理時已明確證稱其分別於97年3 月
      12日、97年3 月14日、97年3 月17日向被告蔡學凱購買海
      洛因，而證人即被告甲○○於檢察官訊問時亦明確證稱97
      年3 月17日係受被告蔡學凱所託交付海洛因與證人乙○○
      ，並收取價金，而其2 人證詞可以採信，均如前述，是被
      告蔡學凱空言否認，已非可採。
    2.犯施用毒品罪者，供出毒品來源，因而破獲者，得減輕其
      刑，此觀之毒品危害防制條例第17條所定意旨自明。故為
      防範其為圖減輕刑責而就毒品來源為不實之陳述，自須以
      補補強證據擔保施用毒品者供述之真實性，始得作為判斷
      之依據。又所謂之補強證據，雖不以證明全部犯罪事實為
      必要，惟仍須因補強證據與該施用毒品者之供述相互利用
      ，足以使其關於毒品來源之對象及原因所陳述之事實獲得
      確信者，始足以當之（最高法院96年度台上字第6842號判
      決意旨參照）。查證人乙○○於本院審理時所證述情節，
      核與卷附號碼0000000000號行動電話之通聯紀錄相符，且
      被告甲○○均坦承於97年3 月12日、97年3 月17日各交付
      1,000 元海洛因與證人乙○○，並收取1,000 元之事實（
      於檢察官訊問時明確證稱97年3 月17日係受被告蔡學凱所
      託交付海洛因與證人乙○○，並收取價金之情），另綜觀
      證人乙○○上開證述內容，不惟就其如何與被告蔡學凱電
      話聯繫情形均具體陳述，且就細節部分亦能詳細交代，則
      證人乙○○關於毒品來源之對象及原因所為陳述自當屬事
      實無訛。
    3.綜上，被告蔡學凱及其辯護人上開所辯，亦非可採。
（五）至證人即被告甲○○固於本院審理時證稱：號碼00000000
      00號行動電話平常是伊在使用，97年3 月17日證人乙○○
      是打電話請伊幫忙調貨，電話是伊接的；證人乙○○所說
      購買3 次海洛因，電話都是伊接的云云，惟證人乙○○於
      本院審理時已明確證稱其分別於97年3 月12日、97年3 月
      14日、97年3 月17日撥打電話向被告蔡學凱購買海洛因，
      而證人即被告甲○○於檢察官訊問時明確證稱97年3 月17
      日係受被告蔡學凱所託交付海洛因與證人乙○○，並收取
      價金之情，已如前述，並明確證稱：上開號碼0000000000
      號行動電話係伊與蔡學凱都有使用，且乙○○打電話給蔡
      學凱時，確有蔡學凱接聽者（見台灣桃園地方法院檢察署
      97年度偵字第8642號偵查卷第124 頁），而其於本院訊問
      時復稱：97年3 月12、14、17日這3 次是否伊接聽電話，
      伊忘記了云云（見本院97年度訴字第519 號卷第18頁），
      是證人即被告甲○○於本院審理時翻異其詞，自非可採。
      參諸證人乙○○於97年3 月12日撥打電話與被告蔡學凱，
      原係找被告蔡學凱去做水電配管工程，本即無撥打電話找
      被告甲○○之可能，是證人即被告甲○○於本院審理時上
      開所證，顯係迴護被告蔡學凱之詞，自不足為被告蔡學凱
      有利之認定。
（六）本件事證明確，被告2 人犯行堪予認定，應依法論科。
二、查海洛因係毒品危害防制條例第2 條第2 項第1 款所稱之第
    一級毒品。
（一）核被告蔡學凱、甲○○就事實欄二、（一）、（三）所為
      ，均係犯毒品危害防制條例第4 條第1 項販賣第一級毒品
      既遂罪。被告蔡學凱、甲○○間，有犯意聯絡及行為分擔
      ，均為共同正犯。被告蔡學凱、甲○○販賣前持有海洛因
      之低度行為，應為販賣海洛因之高度行為吸收，不另論罪
      。
（二）核被告蔡學凱就事實欄二、（二）所為，係犯毒品危害防
      制條例第4 條第1 項販賣第一級毒品既遂罪。被告蔡學凱
      販賣前持有海洛因之低度行為，應為販賣海洛因之高度行
      為吸收，不另論罪（至公訴人認被告甲○○此部分係本件
      共同正犯云云，尚有未洽，理由如後）。
（三）被告蔡學凱所犯上開3 次販賣第一級毒品既遂罪及被告甲
      ○○所犯上開2 次販賣第一級毒品既遂罪，犯意各別，行
      為互殊，應分論併罰。
（四）被告甲○○、蔡學凱有如事實欄所載之前科紀錄及刑之執
      行情形，有台灣桃園地方法院檢察署刑案資料查註紀錄表
      、台灣高等法院被告全國前案紀錄表在卷可稽，其於有期
      徒刑執行完畢5 年以內，各故意再犯本件有期徒刑以上之
      罪，均為累犯，各應依刑法第47條第1 項加重其刑（除法
      定本刑為死刑、無期徒刑部分，依法不得加重）。查被告
      蔡學凱所犯上開3 次販賣第一級毒品既遂罪，及被告甲○
      ○所犯上開2 次販賣第一級毒品既遂罪，數量均非甚多，
      每次販賣毒品所得僅1,000 元，所得財物甚少，其均因一
      時失慮而挺而走險，致觸犯重典（販賣第一級毒品罪之最
      輕法定本刑為無期徒刑），觀其之犯罪情況，依一般之客
      觀情形，尚堪憫恕，縱量處最低刑，仍嫌過重，爰均依刑
      法第59條之規定，酌量減輕其刑，並依法先加重後減輕之
      。爰審酌被告蔡學凱、甲○○販賣毒品，危害國人健康及
      社會秩序，被告2 人犯罪動機、參與情節、素行，犯後態
      度、公訴人具體求處被告甲○○有期徒刑20年，尚屬妥適
      等一切情狀，各量處如主文所示之刑，並定應執行之刑。
（五）按毒品危害防制條例第19條第1 項所規定因犯罪所得之財
      物，均沒收之，如全部或一部不能沒收時，追徵其價額或
      以其財產抵償之意旨，於所得者為金錢以外之其他財物而
      無法沒收時，應追徵其價額，使繳納與原物相當之價額；
      如所得之財物為金錢而無法沒收時，則應以其財產抵償之
      不發生追徵價額之問題（最高法院97年度台上字第863 號
      判決意旨參照）。另按毒品危害防制條例第19條第1 項規
      定，犯販賣、運輸毒品罪者，其犯罪所得之財物，均沒收
      之，係採義務沒收主義，故其犯罪所得之對價，不問其中
      成本若干，利潤多少，均應全部諭知沒收，以貫徹政府查
      禁煙毒之決心，並符立法本旨（最高法院95年度台上字第
      3133號判決要旨參照）。查本件被告蔡學凱、甲○○未扣
      案之於97年3 月12日、97年3 月17日共同販賣海洛因所得
      各1,000 元（合計2,000 元）為被告蔡學凱、甲○○販賣
      毒品之所得，而被告蔡學凱未扣案之於97年3 月14日販賣
      海洛因所得1,000 元，係屬犯罪之所得，依上開規定，自
      皆應予沒收。又按共同正犯，應對犯罪之全部事實負責，
      是就共同正犯所得財物應合併計算，全部追繳沒收，方為
      適法（司法院2024號解釋、最高法院64年台上字第2613號
      判例要旨參照）。又「按毒品危害防制條例第19條第1 項
      固規定『犯第4 條至第9 條、第12條、第13條或第14條第
      1 項、第2 項之罪者，其供犯罪所用或因犯罪所得之財物
      ，均沒收之，如全部或一部不能沒收時，追徵其價額或以
      其財產抵償之』。但共同正犯之犯罪所得為現款時，因係
      合併計算，且於全部或一部不能沒收時，以其財產抵償之
      ，為避免執行時發生重複沒收、抵償之情形，故各共同正
      犯之間係採連帶沒收主義，於裁判時僅諭知連帶沒收，不
      得就全體共同正犯之總所得，對各該共同正犯分別重複諭
      知沒收。原判決就本件販賣毒品所得8 千元及5 千元，未
      分別諭知由共同正犯『連帶』沒收，而僅諭知『沒收之』
      ，自有未合（最高法院97年度台上字第1640號判決意旨參
      照，另最高法院97年度台上字第1478、1495、1996號判決
      均同此見解）。本件被告蔡學凱、甲○○未扣案之於97年
      3 月12日、97年3 月17日共同販賣海洛因所得各1,000 元
      （合計2,000 元），宣告與共犯連帶沒收之，併諭知如全
      部或一部不能沒收時，以財產抵償之。
（六）扣案如附表一所示之行動電話，係被告蔡學凱所有，業據
      被告蔡學凱於本院審理時供明，且係供本件販賣毒品所用
      ，應依毒品危害防制條例第19條第1 項之規定，宣告沒收
      之，而既該行動電話既已扣案，自無不能沒收之虞，無併
      諭知追徵其價額或以其財產抵償之必要（最高法院95年度
      台上字第1001、3133號判決意旨參照）。
（七）毒品危害防制條例第19條第1 項前段「犯第4 條至第9 條
      、第12條、第13條或第14條第1 項、第2 項之罪者，其供
      犯罪所用或因犯罪所得之財物，均沒收。」之規定宣告沒
      收者，以屬於被告所有之供犯罪所用或因犯罪所得之物為
      限。查行動電話服務須以晶片卡（即SIM 卡）為使用介面
      ，因此電信公司於出租行動電話門號予消費者使用時，即
      同時附帶提供晶片卡給消費者作為門號使用之介面，故電
      信公司接受消費者申辦門號並將該門號開通上線時，該晶
      片卡之所有權是否移轉於消費者，抑或仍保留於電信公司
      ，端視其簽訂之服務契約內容如何約定（最高法院96年度
      台上字第5906號判決意旨參照）。查號碼0000000000門號
      係被告蔡學凱向和信電信股份有限公司所申辦，而依該電
      信公司與客戶之約定，SIM 卡屬消費者所有，有卷附和信
      電信股份有限公司函1 紙在卷可稽（本院97年度訴字第51
      9 號卷第112 頁），是號碼0000000000之SIM 卡，應依毒
      品危害防制條例第19條第1 項之規定，宣告沒收之。
（八）扣案如附表二所示之物，無證據證明與本案有關，爰不宣
      告沒收之。
貳、無罪部分：
一、公訴意旨另以：被告甲○○除前揭經本院論罪科刑犯行外，
    尚有於97年3 月14日下午5 時許在桃園縣龜山鄉○○路280
    巷15之4 號，販賣價值1,000 元之第一級毒品海洛因與乙○
    ○，因認被告甲○○此部分亦係涉犯毒品危害防制條例第4
    條第1 項販賣第一級毒品罪云云。
二、按犯罪事實應依證據認定之，無證據不得認定犯罪事實；不
    能證明被告犯罪者，應諭知無罪之判決，刑事訴訟法第154
    條第2 項及第301 條第1 項，分別定有明文。次按認定不利
    於被告之事實，須依積極證據，苟積極證據不足為不利於被
    告事實之認定時，即應為有利於被告之認定，更不必有何有
    力之證據；又犯罪事實之認定，應憑真實之證據，倘證據是
    否真實尚欠明確，自難以擬制推測之方式，為其判斷之基礎
    ；刑事訴訟法上證明之資料，無論為直接或間接證據，均須
    達於通常一般之人均不致有所懷疑，而得確信其為真實之程
    度，始得據為有罪之認定，若其關於被告是否犯罪之證明未
    能達此程度，而有合理懷疑之存在，致使無從形成有罪之確
    信，根據「罪證有疑，利於被告」之證據法則，即不得遽為
    不利被告之認定，最高法院30年上字第816 號、53年台上字
    第656 號、76年台上字第4986號判例可資參照。
三、公訴人認被告甲○○涉有此部分犯行，無非係以證人乙○○
    之證述為主要論據。經查：
（一）證人乙○○就其於97年3 月14日如何購買海洛因乙節，於
      本院審理時，已明確證稱：97年3 月14日伊分別以公共電
      話及行動電話撥打給蔡學凱，當天伊忘記帶電話所以才先
      打公共電話向蔡學凱表示要買1,000 元的海洛因，伊又回
      去拿行動電話，到蔡學凱家樓下再以手機打電話給蔡學凱
      ，請蔡學凱將毒品拿下來，這次是蔡學凱拿海洛因下來，
      伊錢交給蔡學凱等語，已如前述，復明確證稱：97年3 月
      14日當天，都沒有看到甲○○，都是與蔡學凱交談等語（
      見本院97年度訴字第519 號卷第88頁），是依證人乙○○
      上開證詞，已難認被告甲○○有公訴人所指此部分犯行。
（二）至本院審理時證人乙○○雖一度籠統證稱：伊是打電話給
      蔡學凱，然後由甲○○拿下來云云（見本院97年度訴字第
      519 號卷第88頁），惟查證人乙○○於同次庭期嗣已明確
      稱97年3 月14日均與被告蔡學凱交談，未見被告甲○○，
      且就如何先後以公共電話及行動電話撥打給蔡學凱等節清
      楚陳述，其證詞自較上開籠統證述可採，自難逕以證人乙
      ○○此部分證述（即證稱係是打電話給蔡學凱，然後由甲
      ○○拿下來）為不利被告甲○○之認定。
（三）又被告甲○○於本院審理時雖供稱：當次係伊交付海洛因
      與證人乙○○云云，惟查被告甲○○於本院審理時已有迴
      護被告蔡學凱之情（甚且均供稱係其接聽證人乙○○之電
      話），已如前述，是被告甲○○此部分供述顯係基於迴護
      被告蔡學凱而為不實供述，自非可採。
四、綜上所述，本件公訴人所提上開證據並不足以證明所指被告
    甲○○有公訴人所指此部分共同販賣第一級毒品海洛因與證
    人乙○○犯行，且查無其他積極事證足資證明被告甲○○確
    有公訴人所指上開犯行。揆諸首揭說明，自屬不能證明被告
    甲○○此部分犯罪，即應為被告無罪之諭知。
據上論斷，應依刑事訴訟法第299 條第1 項前段、第301 條第1
項，刑法第11條前段、第28條、第47條第1 項、第59條、第51條
第5 款，毒品危害防制條例第4 條第1 項、第19條第1 項，判決
如主文。
中    華    民    國    97    年    9     月    18    日
                  刑事第一庭審判長法  官  曾淑華
                                  法  官  顧正德
                                  法  官  鄭吉雄
以上正本證明與原本無異。
如不服本判決，應於判決送達後10日內向本院提出上訴狀（應附
繕本），其未敘述上訴理由者，應於上訴期間屆滿後20日內補提
理由書狀於本院，上訴於臺灣高等法院。
                                  書記官  劉宗源
中    華    民    國    97    年    9     月    18    日
附表一：
┌──┬────────────┬──────────┐
│編號│  物   品   名    稱    │   備          註   │
├──┼────────────┼──────────┤
│ 1  │扣案號碼0000000000號GPLU│被告蔡學凱所有供事實│
│    │S 行動電話1 支（含SIM 卡│欄二、（一）、（三）│
│    │，序號000000000000000） │其與被告甲○○共同販│
│    │                        │賣海洛因所用之物及供│
│    │                        │事實欄二、（二）其販│
│    │                        │賣海洛因所用之物    │
└──┴────────────┴──────────┘
附表二：
┌──┬────────────────┬──────┐
│編號│  物   品   名    稱            │   備 註    │
├──┼────────────────┼──────┤
│ 1  │NOKIA 行動電話1 支（序號00000000│與本案無關  │
│    │0000000）                       │            │
├──┼────────────────┼──────┤
│ 2  │OKWAP 行動電話1 支（序號00000000│與本案無關  │
│    │0000000）                       │            │
├──┼────────────────┼──────┤
│ 3  │Sony Ericsson 行動電話1 支（含  │與本案無關  │
│    │SIM卡， 序號000000000000000）   │            │
├──┼────────────────┼──────┤
│ 4  │NOKIA 行動電話1 支（含SIM 卡，序│與本案無關  │
│    │號000000000000000）             │            │
├──┼────────────────┼──────┤
│ 5  │帳冊4 本                        │與本案無關  │
├──┼────────────────┼──────┤
│ 6  │噴槍1 支                        │與本案無關  │
├──┼────────────────┼──────┤
│ 7  │研磨機1 台                      │與本案無關  │
├──┼────────────────┼──────┤
│ 8  │黑色T恤1 件                     │與本案無關  │
└──┴────────────────┴──────┘


司法院資訊處製作；財團法人民間司法改革基金會備份。
